ACORDAO-COMPLETO-2554731

ACÓRDÃO 6738/2022 ATA 37/2022 - SEGUNDA CÂMARA

VISTOS, relatados e discutidos estes autos dos Embargos de Declaração opostos pelo Sr. Samuel Domingos de Azevedo Melo contra o Acórdão 4156/2022-TCU-Segunda Câmara.    
ACORDAM os Ministros do Tribunal de Contas da União, reunidos em Sessão da Segunda Câmara, diante das razões expostas pelo Relator, em:
9.1. com fundamento no art. 34 da Lei 8.443/1992, c/c os arts. 277, inciso III, e 287 do Regimento Interno/TCU, conhecer dos presentes Embargos de Declaração, para, no mérito, rejeitá-los, mantendo-se inalterado o acórdão embargado; e
9.2. enviar cópia da presente deliberação ao embargante, bem como aos seus representantes legalmente constituídos, nos termos do art. 179, § 7º, do RI/TCU.

Embargos de Declaração opostos contra o Acórdão 4.156/20220  2ª Câmara.

Segunda Câmara

Município de Bezerros/PE.

3. Embargente: Samuel Domingos de Azevedo Melo (XXX.305.354-XX).

13.1. Ministros presentes: Antonio Anastasia (na Presidência) e Augusto Nardes.
13.2. Ministro-Substituto convocado: Marcos Bemquerer Costa (Relator).

MARCOS BEMQUERER

Ministro-Substituto Marcos Bemquerer Costa.

Cuidam os autos de Embargos de Declaração opostos pelo Sr. Samuel Domingos de Azevedo Melo ao Acórdão 4156/2022-TCU-Segunda Câmara (peça 77) , por meio do qual o Tribunal considerou irregulares as contas do aludido responsável e condenou-o ao pagamento do débito apurado nos autos, relativamente aos recursos repassados por meio do Convênio 330/2003, celebrado entre o Ministério da Saúde e o Município de Bezerros/PE.
2.	Referido ajuste foi consolidado no valor total de R$ 448.613,56, sendo R$ 407.830,56 a cargo do órgão concedente, com vigência de 29/12/2003 a 20/8/2006, e teve por objeto dar apoio técnico e financeiro para reforma de unidade de Saúde e aquisição de equipamentos e materiais permanentes, visando ao fortalecimento do Sistema Único de Saúde.
3.	Mediante o decisum ora embargado (peça 77) , o Tribunal excluiu da relação processual o Sr. Marcone de Lima Borba, prefeito que sucedeu o Sr. Samuel Domingos de Azevedo Melo, e julgou irregulares as contas deste último, condenando-o ao pagamento do débito correspondente ao sobrepreço de diversos itens adquiridos à conta do ajuste em valores superiores aos do Plano de Trabalho Aprovado e também às pesquisas de mercado, conforme explicitado no Relatório e Proposta de Deliberação que fundamentaram o acórdão. 
4.	Nesta oportunidade, o Sr. Samuel Domingos de Azevedo Melo opõe os presentes Embargos de Declaração suscitando a existência de omissão no julgado, consubstanciada na não apreciação do seu argumento de iliquidez de suas contas, motivo pelo qual requer seja sanado o vício, reformando-se o julgado e considerando-se, ao final, iliquidáveis a presente TCE (peça 91) .
	É o Relatório.

Amaro Alves de Souza Netto (26082/OAB-PE) e Márcio José Alves de Souza (5786/OAB-PE).

Não atuou.

EMBARGOS DE DECLARAÇÃO. TOMADA DE CONTAS ESPECIAL. CONTAS JULGADAS IRREGULARES COM DÉBITO. ALEGAÇÃO DE OMISSÃO NO ACÓRDÃO CONDENATÓRIO. INEXISTÊNCIA DO VÍCIO INVOCADO. CONHECIMENTO. NEGATIVA DE PROVIMENTO.

TOMADA DE CONTAS ESPECIAL (TCE)

não atuou.

Trago à apreciação deste Colegiado os Embargos de Declaração opostos pelo Sr. Samuel Domingos de Azevedo Melo ao Acórdão 4156/2022-TCU-Segunda Câmara (peça 77) , por meio do qual o Tribunal considerou irregulares as contas do aludido responsável e condenou-o ao pagamento do débito apurado nos autos, relativamente aos recursos repassados por meio do Convênio 330/2003, celebrado entre o Ministério da Saúde e o Município de Bezerros/PE.
2.	Conforme visto no Relatório precedente, a irresignação do Embargante se cinge à suposta omissão no julgado, o qual teria apreciado seus argumentos atinentes à prescrição e à ausência de responsabilidade pela irregularidade, deixando, contudo, de se manifestar sobre sua tese de "imprescindibilidade de julgamento das contas como iliquidáveis", nisso consistindo o vício por ele suscitado.
3.	De início, cabe conhecer dos presentes Embargos de Declaração, porquanto opostos de forma tempestiva e em consonância com os preceitos normativos cabíveis à espécie (art. 287 do Regimento Interno/TCU) . 
4.	Quanto ao seu mérito, com as devidas vênias, entendo que o julgador não está obrigado a enfrentar, um a um, cada uma das linhas de defesa invocadas pelas partes, quando, a partir de sua análise, já é possível formar seu convencimento sobre o encaminhamento a ser conferido ao feito. Nesse mesmo sentido caminha a jurisprudência dessa Corte, conforme se depreende do trecho abaixo, extraído da ferramenta "jurisprudência selecionada" disponível no site do TCU:
 (Acórdão 7774/2015-TCU-Primeira Câmara, rel. Ministro José Múcio Monteiro) 
"A omissão que enseja embargos de declaração deve se referir a questão que deixou de ser decidida pelo julgador, embora fosse essencial ao desfecho da lide. O relator não está obrigado a responder, um a um, todos os argumentos invocados pelas partes, caso isso não seja imprescindível para a formação de seu convencimento acerca da solução da controvérsia". 
5.	Demais disso, o argumento da iliquidez das contas foi expressamente rechaçado pela Unidade Técnica, conforme consta do Relatório que fundamenta a deliberação ora embargada (itens 40 a 44, a seguir transcritos) , ponto com o qual concordei, pois atinente à própria possibilidade de condenação do responsável e imputação de débito. 
"40. Relativamente ao argumento da imprescindibilidade de se classificar as contas como iliquidáveis, seja em função da guarda da documentação de referência, seja em função do tempo decorrido entre a apresentação e a análise da prestação de contas, a defesa se equivoca ao afirmar que a guarda cabe ao convenente, não ao gestor pessoalmente. O art. 30, § 1º, da IN/STN 1/1997 dispõe sobre prazo quinquenal para a guarda da documentação pelo convenente, contados da aprovação da prestação de contas pelo concedente. Ou seja, o prazo para guarda é contado a partir da aprovação das contas. No caso, não houve a aprovação das contas. Pelo contrário, foram reprovadas, conforme o Parecer Gescon 622, de 15/5/2015 (peça 5, p. 42-47) .
41. Soma-se a isso que a jurisprudência desta Corte se firmou no sentido de que tal prazo é interrompido pela instauração da TCE ou pela prática de qualquer ato que, de alguma forma, leve ao conhecimento do convenente a necessidade de adoção de alguma providência relativa à prestação de contas, a teor dos Acórdão 2252/2016-TCU-Plenário (rel. Ministro Raimundo Carreiro) e 2.275/2019 - 2ª Câmara (rel. Ministro Augusto Nardes) .
42. Verifica-se que a prestação de contas final do convênio foi apresentada em 21/11/2006 (peça 2, p. 342-365) , e que o primeiro parecer que não a aprovou, e determinou a instauração desta TCE, foi lançado em 6/1/2011 (peça 4, p. 39-44) . Portanto, sob nenhuma hipótese adveio o prazo quinquenal de que trata o art. 30, § 1º, da IN/STN 1/1997.
43. Adicionalmente, a demora na análise da prestação de contas apresentada não trouxe nenhum prejuízo aos gestores do Convênio 330/2003. Pelo contrário, contribuiu para possível prescrição do débito.
44. Acrescente-se que, a despeito de a norma invocada tratar da guarda de documentos pelo convenente, ela não dispensa o gestor de sua obrigação pessoal de fornecer todas as provas da regular aplicação dos recursos sob sua responsabilidade, em atendimento ao art. 70, parágrafo único, da Constituição Federal, e ao art. 93 do Decreto-Lei 200/1967, c/c art. 66 do Decreto 93.872/1986."
6.	Desse modo, não se pode dizer que o acórdão embargado tenha sido omisso ao não abordar a questão da iliquidez das contas taxativamente, porquanto, além de enfrentada pela Unidade Instrutiva e constante do Relatório que embasou a deliberação guerreada, sua rejeição está implícita no voto que decidiu pela irregularidade das contas do Sr. Samuel Domingos de Azevedo Melo, com a consequente condenação em débito, superando-se, logicamente, a tese de iliquidez das contas.
7.	Nesse contexto, não há a omissão a ser sanada nos presentes declaratórios, cabendo conhecer dos Embargos, para, no mérito, rejeitá-los.
	Com essas considerações, voto por que seja adotado o Acórdão que ora submeto a este colegiado.  
T.C.U., Sala das Sessões, em 18 de outubro de 2022.
MARCOS BEMQUERER COSTA 
Relator